臺灣屏東地方法院民事判決　　　　　　　93年度重訴字第68號
原　　　告　辛○○○
　　　　　　戊○○
　　　　　　己○○
　　　　　　庚○○
　　　　　　甲○○
共　　　同
訴訟代理人　吳澄潔律師
被　　　告　丁○○
訴訟代理人　乙○○○
　　　　　　許瑜容律師
上列當事人間損害賠償事件，本院於民國94年3月23日言詞辯論
終結，判決如下：
    主      文
被告應給付原告辛○○○、戊○○、己○○、庚○○新臺幣伍佰
參拾伍萬貳仟壹佰伍拾柒元，給付原告甲○○新臺幣伍佰參拾伍
萬貳仟壹佰伍拾柒元，及均自民國九十三年十一月二十三日起至
清償日止，按年利率百分之五計算之利息。
訴訟費用由被告負擔。
本判決於原告辛○○○、戊○○、己○○、庚○○四人及原告甲○○各以新臺幣壹佰捌拾萬元供擔保後得假執行；但被告如於執
行標的物拍定、變賣前，各以新臺幣伍佰參拾伍萬貳仟壹佰伍拾
柒元為原告辛○○○、戊○○、己○○、庚○○四人及原告甲○○預供擔保，得免為假執行。
    事實及理由
一、原告主張：
  (一)原告辛○○○、戊○○、己○○、庚○○（下稱辛○○○4
    人）之被繼承人洪仙景及原告甲○○與被告於民國77年1月
    13日簽立共同標購建地契約，合夥向屏東縣政府標購坐落屏
    東縣潮州鎮○○○段一小段230地號及同一小段126地號2筆
    土地（下稱系爭2筆土地），約定由洪仙景及原告甲○○分
    別持股6分之1，被告則持股6分之4，標購價金之先期款新臺
    幣（下同）3,595,480元由3人依持股比例負擔，其餘則於標
    得系爭土地後向銀行辦理貸款支付，系爭土地於買受後再行
    出賣前，先行以被告名義登記。洪仙景及原告甲○○業於77
    年1月15日各給付被告先期款599,246.6元，嗣並由被告持系
    爭土地向銀行另行辦理抵押貸款6,890,958元。
  (二)又依前開共同標購建地契約，洪仙景、原告甲○○及被告3
    人（下稱洪仙景3人）協議共同投資購買系爭土地後，儘速
    出售以分配利益，而約定系爭230地號土地及系爭156地號土
    地之最低出售價分別為每坪35,000元及21,000元，如有承購
    者願以超過上開最低出售價購買，洪仙景3人即均應同意出
    售。詎洪仙景及原告甲○○嗣覓得訴外人丙○○願就系爭
    230 地號及156地號土地分別以每坪115,000元及65,000元之
    價格購買系爭土地，並告知被告後，被告卻拒絕依約履行，
    致未能將系爭2筆土地以上開價格出售予丙○○而受有損害
    ，又被告嗣並放任系爭2筆土地因被告個人債務遭其債權人
    於本院91年度執字10596號執行事件聲請強制執行並已拍定
    移轉。
  (三)依上開訴外人丙○○所提出之每坪購買單價，合計買賣價金
    為39,003,900元，扣除前向銀行之借款6,890,958元，並依
    洪仙景3人持股比例計算後，洪仙景及原告甲○○因被告拒
    絕依約將系爭土地配合辦理出售予訴外人丙○○，受有預期
    可得之利益損失各為5,352,157元，自得依民法第680條準用
    同法第544條規定、債務不履行及侵權行為等規定以選擇合
    併方式，向被告訴請損害賠償。又洪仙景已於82年11月18
    日死亡，其權利義務依法由原告辛○○○4人繼承，為此提
    起本訴，並聲明：除假執行之供擔保金額外，如主文第1項
    所示。
二、被告則以：
  (一)原告違反合夥契約及民法第678條規定在先，可歸責於原告
    ：(1)被告購買系爭土地當時，分別向臺灣土地銀行辦理抵押
    貸款，分別就系爭156地號及系爭230地號土地設定本金最高
    限額抵押權299萬及714萬元，以支付合夥購地價金，然原告
    迄未依前開共同標購建地契約第4條約定支付任何貸款本息
    或應負之貸款金額，另亦未支付任何之地價稅賦；(2)被告早
    於78年5月6日即將系爭土地出售予訴外人楊沈嫌，並於本院
    80年度重訴字第25號訴訟中成立訴訟上和解，卻遭原告於78
    年5月22日聲請本院就系爭土地為假處分禁止被告一切處分
    行為，致被告未能代表合夥將系爭土地出售並移轉所有權予
    楊沈嫌，原告顯亦違反契約第3條之約定；(3)被告就系爭土
    地依上開契約第4條約定向臺灣土地銀行抵押貸款1,200萬元
    ，以支付購地價金，至77年8月23日至90年9月23日止，已代
    全體合夥人清償借款利息6,594,000及本金7,241,643元，尚
    欠本金餘額4,75 8,357元，三者合計為18,594,000元，則原
    告辛○○○4人及甲○○依出資比例應分擔上開借款本息各
    為3,099,000元，被告亦得向原告主張抵銷。依上所述，本
    件應係可歸責於原告，而不可歸責於被告，原告請求被告賠
    償，自屬無據。
  (二)依上開契約第3條約定，洪仙景3人合夥之目的本旨在於標購
    系爭土地出售，而無自任耕作之意，又系爭土地地目均為田
    （農地）依77年1月13日合夥當時之農業發展條例及土地法
    規定，均禁止農地分割或移轉為共有，亦禁止無自耕能力之
    人承買農地，洪仙景及原告甲○○當時均無自耕能力，系爭
    合夥契約當時顯係以不能之給付為契約目的，應屬無效，原
    告依無效之契約為本件請求，亦屬無據。
  (三)原告早於78年5月22日即就系爭土地聲請假處分在案，卻遲
    至93年11月5日始提起本訴，已逾債務不履行及侵權行為請
    求權之時效期間，其等之請求權已罹於時效而不得請求。
  (四)原告迄未能提出催告被告履行與訴外人丙○○訂立買賣契約
    之存證信函及回執原本，復未能證明丙○○確有資力購買系
    爭土地，丙○○是否確欲以前開價格或另以每坪11萬元及6
    萬元價格購買系爭230及156地號土地，並不得而知，又系爭
    土地當時已遭假處分禁止移轉，丙○○豈仍願高價購買，是
    原告以丙○○表示之前開價格作為損害賠償計算基準，並無
    依據。
  (五)原告並未依約比例負擔前開銀行貸款及地價稅，且合夥亦尚
    未清算，依民法第682條及第687條規定，自無從請求被告賠
    償損害。
  (六)原告違約拒繳前開貸款本息及地價稅，致系爭土地遭銀行聲
    請查封拍賣，原告亦屬與有過失，再者，縱認被告對原告應
    負損害賠償責任，損害額亦應扣除其等應負擔之貸款本息、
    違約金、地價稅、土地增值稅、應給付訴外人楊沈嫌之違約
    賠償及管理費用，且應以被告出售楊沈嫌之價金1,013萬元
    為標準，依此扣除後，原告已無可得請求之金額，其請求自
    亦屬無據，並請求向屏東縣稅捐稽徵處潮州分處、臺灣土地
    銀行及財稅中心調取相關資料。於本院聲明：駁回原告之訴
    及假執行聲請，如受不利判決，願供擔保請准為免假執行之
    宣告。
三、按未於準備程序主張之事項，除有：1、法院應依職權調查
    之事項。2、該事項不甚延滯訴訟者。3、因不可歸責於當事
    人之事由不能於準備程序提出者。4、依其他情形顯失公平
    者外，於準備程序後行言詞辯論時，不得主張之；前項第3
    款事由應釋明之；又攻擊或防禦方法，除別有規定外，應依
    訴訟進行之程度，於言詞辯論終結前適當時期提出之。民事
    訴訟法第276條及第196條第1項分別定有明文。本件經本院
    先行準備程序，均合法送達原告起訴狀繕本及各次之準備程
    序期日及言詞辯論期日通知至被告之
    鎮○○路2號」，有送達證書附卷可稽，被告雖辯稱前未收
    受相關通知，惟依被告提出委任其妻乙○○○為訴訟代理人
    之民事委任狀，被告自承居住於上開
    並不足採。被告既受合法通知，然卻於4次之準備期日均無
    故不到庭，亦未提出任何書狀為聲明陳述，況其於本院93
    年2月23日言詞辯論期日到庭陳述後，亦未速補行提出其他
    答辯，拖延遲至本院93年3月23日第2次言詞辯論期日，始於
    當日當庭提出上開抗辯並聲請調查證據，亦未釋明有何不可
    歸責之事由而不能於準備期日提出及言詞辯論終結前適當時
    期提出之情事，堪認被告顯然意圖延滯訴訟，逾時始行提出
    防禦方法，而有礙訴訟之終結，依前揭規定，其上開抗辯及
    調查證據之聲請應予駁回，不得於言詞辯論期日再行主張，
    合先敘明。
四、兩造不爭執事項：
  (一)洪仙景3人曾於77年1月13日簽立共同標購建地契約，合夥向
    屏東縣政府標購系爭2筆土地，約定由洪仙景及原告甲○○
    分別持股6分之1，被告則持股6分之4，標購價金之先期款
    3,595,480元由3人依持股比例負擔，其餘則於標得系爭土地
    後向銀行辦理貸款支付，系爭土地於標購後，以被告名義登
    記。洪仙景及原告甲○○並於77年1月15日各給付被告先期
    款599,246.6元等情，業據原告提出共同標購建地契約書（
    見本院卷第14至16頁）影本1份為證，復為被告所不爭，堪
    認為真實。
  (二)又被告就系爭2筆土地前曾否認與洪仙景、原告甲○○有合
    夥關係存在，惟業經本院80年度重訴字第24號、臺灣高等法
    院高雄分院81年度重上字第22號確認共有關係存在事件（下
    稱另案），判決系爭2筆土地為合夥人洪仙景、甲○○及被
    告所公同共有，並已確定在案，此有上開民事判決影本各1
    份及本院判決確定證明書影本1份附卷可稽（見本院卷第20
    至28頁），並經本院依職權調取上開卷宗閱明無訛，堪信為
    真實。
  (三)洪仙景業於82年11月18日死亡，原告辛○○○4人為洪仙景
    之繼承人，業據原告提出
    頁），亦為被告所不爭，堪信為真。
  (四)系爭2筆土地曾由洪仙景於80年間向本院聲請假處分，經本
    院80年7月6日80年度全字第215號裁定准許之，並於洪仙景
    於供擔保後聲請本院80年度民執字第164號為假處分程序執
    行，禁止被告為讓與、抵押及一切處分行為。嗣系爭2筆土
    地遭被告之債權人臺灣中小企業銀行股份有限公司聲請本院
    強制執行，於本院91年度執字10596號清償債務執行事件中
    ，進行拍賣，系爭156地號土地及230地號土地並先後於91年
    11 月7日及92年4月3日拍定，並分別經本院於91年11月22日
    及92年4月17日發給買受人不動產權利移轉證書等情，業據
    本院依職權調取上開執行卷宗核閱屬實，亦堪信為真實。
五、經查：
  (一)依前開共同標購建地契約書第3項所載：「上列兩筆土地（
    即系爭2筆土地）經甲（即被告）、乙（即原告甲○○）、
    丙（即洪仙景）方公議同意盡速處理出售，並訂定最低售價
    右後：(一)五魁寮一段二三０地號每坪出售低價三萬五千元
    。(二)五魁寮一段一五六地號每坪出售低價二萬一千元，如
    有承購者超出該價願承買而人數二人以上，依最高價為優先
    ，甲乙丙任何一方不得異議拒絕。」可見洪仙景3人係以合
    夥共同標購系爭2筆土地，賺取價差為目的，而將標購得之
    系爭2筆土地登記為被告名義，並約定最低價限出售，而依
    最高價為優先，洪仙景3人任何一方不得異議拒絕等情為真
    實。
  (二)原告主張訴外人丙○○於80年5月間表示願就系爭230地號及
    156 地號土地分別以每坪115,000元及65,000元之價格購買
    系爭2筆土地（另案第二審判決事實欄誤載為110,000及60,0
    00元），經洪仙景及原告甲○○告知被告後，被告卻拒絕依
    約履行等情，業據原告提出80年6月4日高雄郵局第16 支局
    第759號存證信函及訴外人丙○○於80年5月27日致洪仙景之
    要約書函影本各1份為證（見本院卷第16至20頁及第92 頁）
    ，並於另案訴訟中一再提及，被告就已收受上開存證信函之
    事從未爭執，堪認訴外人丙○○買賣之要約意思表示已合法
    通知被告，亦核與丙○○於另案第2審訴訟程序中，於81年6
    月24日準備程序期日所為證述：其於80年5月間有向洪仙景
    提及要購買系爭2筆土地，當時230號土地以每坪115,000 元
    、而156號土地以每坪65,000元要買，資金上並無問題等語
    （見另案第2審卷第80至83頁）互核相符，則訴外人丙○○
    確曾向洪仙景、原告甲○○及被告提出要約欲以前開價格買
    受系爭2筆土地，應堪以認定。
  (三)被告雖於另案曾辯稱系爭2筆土地早於78年5月6日售予訴外
    人楊沈嫌，並於本院80年重訴字第25號成立訴訟上和解云云
    ，惟為原告所否認，查洪仙景及原告甲○○除前曾於80年間
    提起上開確認共有關係訴訟外，早於78年間亦曾向被告就系
    爭2筆土地提起所有權移轉登記訴訟，經本院78年訴字第610
    號及79年12月17日臺灣高等法院高雄分院79年度上字第88號
    ，判決確定洪仙景3人係合夥之法律關係，且因被告及洪仙
    景、甲○○3人對於系爭2筆土地尚未出售一事均不爭執，而
    據以認定系爭2筆土地因尚未出售，則其等合夥之目的事業
    尚未完成而不得請求合夥財產之分析，故洪仙景及原告甲○○請求所有權移轉登記為無理由而判決洪仙景及原告甲○○
    敗訴確定在案，有原告提出上開臺灣高等法院高雄分院79年
    度上字第88號判決影本1件附卷可稽（見本院卷第76至80頁
    ），堪認如被告業於78年5月6日將系爭2筆土地售予訴外人
    楊沈嫌，豈有於上開所有權移轉登記訴訟中不提出，且對系
    爭2筆土地未出售一事亦不爭執之理，被告所辯，洵不足採
    信。
  (四)依前開共同標購建地契約第3項之約定，丙○○既願以高於
    契約所定最低售價買受系爭2筆土地，則洪仙景、原告甲○○及被告均應同意出售而不得異議拒絕，然被告受通知後，
    卻不予置理，未依約配合將系爭2筆土地出售予丙○○，致
    使丙○○所為之買賣要約失其拘束力，更進而否認其與洪仙
    景及原告甲○○就系爭2筆土地有合夥關係，致使原告甲○○和洪仙景需對被告就系爭2筆土地提起另案確認共有關係
    存在之訴，堪認被告確已違反合夥契約之約定，致洪仙景及
    原告甲○○未能達當初合夥之目的即儘速出售系爭2筆土地
    ，以賺取價差，並因而受有損害。
  (五)按受任人因處理委任事務有過失，或因逾越權限之行為所生
    之損害，對於委任人應負賠償之責。第537條至第546條關於
    委任之規定，於合夥人之執行合夥事務準用之，民法第544
    條及第680條分別定有明文。而執行合夥業務之合夥人，對
    於他合夥人即為受任人，則如因執行業務合夥人之故意或過
    失，造成損害，其他合夥人均可單獨對之為損害賠償之請求
    。依上所述，洪仙景3人訂立上開共同標購建地契約書，係
    以在合夥共同標購系爭2筆土地，購取價差為目的，被告片
    面違反約定，拒絕與訴外人丙○○訂立買賣契約及移轉所有
    權，其就合夥業務之處理，顯然存有故意，而造成合夥之損
    害，洪仙景及原告甲○○依上揭規定，自得對被告請求損害
    賠償。
  (六)另按損害賠償，除法律另有規定或契約另有訂定外，應以填
    補債權人所受損害及所失利益為限。依通常情形，或依已定
    之計劃、設備或其他特別情事，可得預期之利益，視為所失
    利益，民法第216條定有明文。依上所述，系爭2筆土地係約
    定登記於被告名下，如被告依上開合夥約定配合將土地出售
    予訴外人丙○○，則依丙○○所要約之每坪購買單價，即系
    爭156地號土地以每坪65,000元、系爭230地號土地每坪115,
    000元計算，合計買賣價金應為39,003,900元。又現系爭2筆
    土地業因被告個人債務而遭強制執行並拍定移轉亦據前述，
    。從而，原告主張依上開買賣價金扣除前向銀行之借款6,89
    0,958元後，再依洪仙景3人持股比例計算，即為洪仙景及原
    告甲○○依通常情形，所可得預期之利益，洵屬有據。則洪
    仙景及原告甲○○因被告拒絕依約將系爭土地配合辦理出售
    予訴外人丙○○，受有預期可得之利益損失應各為5,352,15
    7元〔（39,00 3,900－6,890,958）×1/6=5,352,157〕，又
    洪仙景已死亡，其一切權利義務由原告辛○○○4人依法繼
    承已據前述，洪仙景對被告之前開損害賠償債權依法即由原
    告辛○○○4人繼承取得。
六、綜合上述，原告辛○○○4人及原告甲○○依繼承及民法第
    580條準用同法第544條規定，請求被告給付原告辛○○○4
    人及原告甲○○各5,352,157元，及自起訴狀繕本送達翌日
    即93年11月23日起至清償日止，按年利率5%計算之利息，為
    有理由，應予准許。又原告併予主張之其餘請求權基礎，依
    法即毋庸再予審酌，併此敘明。
七、兩造陳明願供擔保，聲請宣告假執行及免為假執行，核均無
    不合，爰分別酌定相當擔保金額准許之。
八、本件事證已臻明確，兩造其餘攻擊防禦方法及所提證據，經
    核與判決結果無影響，爰不一一論述，附此敘明。
九、結論：原告之訴為有理由，依民事訴訟法第78條、第390條
    第2項及第392條第2項，判決如主文。
中　　華　　民　　國　　94　　年　　4 　　月　　6 　　日
                  民事第一庭  審判長法官　羅心芳
                              法      官  翁世容
                              法      官  林雅莉
正本係照原本作成。
如不服本判決，應於收受送達後20日內向本院提出上訴書狀，其
未表明上訴理由者，應於提出上訴後20日內向本院補提理由書狀
（均須按他造當事人之人數附繕本）。
                              書  記  官　黃佳惠
中　　華　　民　　國　　94　　年　　4 　　月　　6 　　日
